臺灣板橋地方法院刑事判決　　　　　　　 96年度易字第158號
公　訴　人　臺灣板橋地方法院檢察署檢察官
被　　　告　丙○○
上列被告因詐欺案件，經檢察官聲請簡易處刑（案號：95年度偵
字第17499號），本院認不宜，改依通常程序審理，併判決如左
：
    主  文
丙○○幫助意圖為自己不法之所有，以詐術使人將本人之物交付
，累犯，處有期徒刑肆月，如易科罰金，以銀元佰元折算壹日
。
    事  實
一、丙○○前於民國94年間因偽造文書案件經本院判處有期徒刑
    6 月，緩刑2 年；又因竊盜案件，經本院以94年簡字第6104
    號判處有期徒刑6 月確定，於95年4 月12日易科罰金執行完
    畢；其後其前開緩刑業經撤銷，復於民國95年9 月11日易科
    罰金執行完畢（於本件構成累犯）。詎其不知悔改，於得預
    見任意提供自己在金融機構之帳戶供他人使用，將幫助他人
    掩飾詐欺犯罪所得財物以遂行詐欺犯罪之情形下，竟不違背
    其本意，仍基於幫助他人詐欺之不確定故意，於95 年5月12
    日至95年5 月18日間之某日，在不詳地點，將其所申辦取得
    之中華郵政股份有限公司永和郵局（以下簡稱永和郵局）帳
    號0000000 號帳戶之存摺、金融卡及密碼交付予綽號「小乖
    」之甲○○（另案涉犯幫助詐欺罪業經本院判處有期徒刑五
    月確定），而任由甲○○將之轉手交由詐欺集團作為詐欺取
    財收受款項之工具。其後該詐欺集團所屬人員即於95年5 月
    18 日14 時許，撥打電話至03─0000000 號乙○○住處（址
    設：桃園縣桃園縣龜山鄉○○○路78巷24號4 樓）佯稱其因
    遭歹徒冒名申請電話及金融帳戶，要求乙○○提供所有之金
    融帳戶及語音密碼，致乙○○因而陷於錯誤，信以為真，依
    該詐欺集團之指示，於95年5 月18日下午赴彰化銀行辦理申
    請語音轉帳，並告知該詐欺集團人員其設定之語音轉帳密碼
    ，而該詐欺集團成員再告知乙○○上開丙○○所開設之永和
    郵局帳戶，要求乙○○至彰化銀行作約定轉帳用戶，隨即乙○○所有之彰化商業銀行內之存款共計新台幣（下同）29萬
    4000元即遭該詐欺集團成員以語音轉帳方式轉帳至丙○○之
    上開帳戶內，當日並遭提領一空。嗣乙○○發現有異始知受
    騙而報警處理。
二、案經桃園縣政府警察局龜山分局報請臺灣板橋地方法院檢察
    署檢察官偵查後聲請簡易判決處刑，本院改依通常程序審理
    。
    理  由
一、訊據被告丙○○固坦承確有開立上開帳戶之事實，惟矢口否
    認有將帳戶交予詐欺集團人員使用而為幫助詐欺犯行，辯稱
    ：伊開立上開帳戶後，因原始印鑑及提款卡遺失，故於95年
    5 月間赴永和郵局重新申辦補發存簿、提款卡及印章，其後
    於5 月12日前往領取提款卡時，由友人甲○○開計程車載伊
    去永和郵局辦理，返回家中下車時，將新申辦之提款卡、印
    章、存摺等物遺忘在甲○○的計程車上，其後幾經聯繫甲○○均未能碰面，致未取回提款卡等物，事後才知帳戶遭詐騙
    集團冒用云云。
二、經查，被告於89年6 月13日至永和郵局申請開設0000000 號
    帳戶，其後復於95年5 月5 日申辦變更印鑑，並於95年5 月
    12日領有存薄、提款卡等情，業經被告自承在卷，並有被告
    之永和郵局開戶資料、申請變更帳戶印鑑卡各乙份附卷為證
    。而被害人乙○○於95年5 月18日因遭詐騙集團詐稱其遭歹
    徒冒名申請電話及金融帳戶，要求乙○○提供其所有之金融
    帳戶及語音密碼，使被害人因而陷於錯誤，信以為真，依該
    詐欺集團之指示，赴彰化銀行辦理申請語音轉帳，並告知該
    詐欺集團人員其設定之語音轉帳密碼，而後詐欺集團成員復
    告知乙○○上開被告所開設之永和郵局帳戶，要求乙○○至
    彰化銀行設定為約定轉帳用戶，乙○○均依指示辦理，其後
    其彰化銀行帳戶內之存款共計29萬40 00 元旋遭詐欺集團人
    員轉帳至被告上開帳戶，並以金融卡提款方式提領一空等情
    ，亦據證人即被害人乙○○於警詢時陳述明確，並有乙○○
    彰化銀行存簿影本乙紙、桃園縣政府警察局龜山分局坪頂派
    出所受理各類案件紀錄表、受理刑事案件報案三聯單、內政
    部警察署反詐騙案件紀錄表各一紙附卷為證。又被告雖以上
    開帳戶存簿、提款卡及印鑑係遺失在友人甲○○計程車上云
    云置辯，惟經本院傳喚證人甲○○，訊以其搭載被告前往永
    和郵局辦理變更印鑑、補發存簿之過程，證人甲○○於96年
    1 月10日訊問時證稱：因伊開計程車，會注意旁邊是否有人
    要坐車，當時剛好開車到土城，看到被告，就將計程車停下
    來，她說剛好要攔車，又說她要去永和，所以伊就載她去，
    又載她回來，載她並沒有收費，伊記得不知道在隔日或在何
    時，被告打電話說郵局的簿子留在車上，問伊有沒有看到，
    當時伊有看到，後來聯絡被告，都聯絡不上她，因為她不是
    在上班，就是喝醉酒，都無法碰到面，原本要送去給她，但
    伊本身還要營業，還有問她存款簿裡面有沒有金額，是否要
    用到，她說沒有，所以伊就說等伊有空時再送去給她，之後
    就一直放在車上，後來也忘了這件事情，迄五、六月間伊沒
    有再開車，到南部去工作，是伊母親收到傳票通知伊，伊覺
    得奇怪，懷疑是否為被告存薄遭人使用，就回到車上去看，
    發現車上的存簿、音響都不見了等語，再經本院以隔離訊問
    方式訊問被告，證人搭載其前往永和郵局辦理之過程，其則
    答以：當天是伊與證人聯絡，約好後，叫他來載伊去永和郵
    局聲請補發存摺、卡片，辦好後，再乘坐甲○○的車回來，
    來回五百多元車資，回來時遺失了存摺、印章、輸入密碼的
    小紙條，後來甲○○有打電話來說東西有在車上，雖然有約
    好要還伊，但伊都是晚上在上班，他又在外面營業，第一次
    約了之後因為伊喝醉了，所以沒碰面，因為伊相信他，就沒
    有在意，後來伊皮包掉了，就沒辦法聯絡，直到收到傳票，
    才知道出事了云云，是被告與證人就渠二人究係偶遇，或相
    約前往永和郵局、有無支付車資等細節，所陳相左，渠等供
    述是否屬實，已有疑義；其次，被告本次申辦郵局帳戶變更
    印鑑、補發存薄及提款卡之目的係為存款之用，業據其於初
    次訊問時供述在卷，是依卷附之被告上開帳戶客戶歷史交易
    清單顯示，上開帳戶自93年6 月21日起均無任何存提款之紀
    錄，顯見被告平日並無使用上開帳戶，是衡諸常情，苟被告
    本次申請補發之目的為存款，則其自有使用該帳戶之急迫需
    要，因此其於發現存簿、提款卡等物遺失時，基於使用帳戶
    之需求，亦當向甲○○積極索取，況且證人甲○○為一計程
    車司機，對於開車之營業時間、路線掌控本有相當之自由，
    苟其二人確有聯繫返還存簿、提款卡之事，則就帳戶之返還
    應非難事，詎渠竟未積極聯繫取回存簿事宜，已違常情；再
    依證人甲○○所述係將被告上開存簿、提款卡等物放置於車
    內椅背袋內云云，是證人駕駛計程車營業，竟將友人所有之
    重要存簿帳戶、印鑑等物放置於不特定乘客伸手可及之座椅
    袋內，甚而於暫停駕車營業時，亦未將之取出妥善收藏，則
    其所供之保管方式亦違常理，末參諸證人甲○○於95年3 月
    間亦因提供其所有之永和郵局0000000 ─0000000 號帳戶予
    不詳之人向他人為詐欺取財犯行之幫助詐欺罪，經本院於95
    年11月30日以95年度簡字第5342號判處有期徒刑5 月確定在
    案，亦有上開刑事判決乙份附卷為證，是苟如被告及證人甲○○所述被告之存薄係放置於甲○○營業計程車上，遭不詳
    姓名之人所竊取云云，則豈有如此巧合，二人均因所有之永
    和郵局帳戶為詐欺集團所使用之幫助詐騙犯行，而遭警移送
    偵查，是對於被告所述係存薄係遺失於甲○○車上，及證人
    甲○○所述存薄放置於車上，後來遭竊云云，應均屬渠等事
    後虛妄、勾串之詞，均不足採信。是本件應係被告提供前開
    帳戶予甲○○，再由甲○○轉交予不詳之詐欺集團人員使用
    至明，則其幫助詐欺犯行，自堪認定，從而本件事證明確，
    被告犯行應堪認定。
三、按行為後法律有變更者，適用行為時之法律。但行為後之法
    律有利於行為人者，適用最有利於行為人之法律，刑法第2
    條第1 項定有明文（刑法第2 條係規範行為後法律變更所生
    新舊法律比較適用之準據法，是刑法第2 條本身雖經修正，
    但該條文既屬適用法律之準據法，本身尚無比較新舊法之問
    題，應逕適用裁判時之刑法第2 條規定以決定適用之刑罰法
    律）。又比較時應就罪刑有關之共犯、未遂犯、想像競合犯
    、牽連犯、連續犯、結合犯，以及累犯加重、自首減輕暨其
    他法定加減（如身分加減）與加減例等一切規定，綜其全部
    罪刑之結果而為比較。再從刑附屬於主刑，除法律有特別規
    定者外，依主刑所適用之法律（最高法院95年第8 次刑事庭
    會議決議參照）。查被告行為後，刑法第30條有關幫助犯、
    第33條第5 款有關罰金之最低數額、第41條有關易科罰金、
    第47條有關累犯等規定，業於94年2 月2 日修正公布，刑法
    施行法亦於95年6 月14日修正增訂第1 條之1 （有關罰金之
    最高數額），並均自95 年7月1 日起施行，茲就比較情形分
    述如下：
(一)、刑法第30條有關幫助犯之規定，將條文明確修正為「幫助他
    人實行犯罪行為者，為幫助犯」，僅將「從犯」用語改為「
    幫助犯」，二者規定適用之結果並無不同，對被告而言，並
    無不利，故適用修正前刑法30條規定。
(二)、刑法第33條第5 款有關罰金之最低數額部分，刑法分則編各
    罪所定罰金之貨幣單位原為銀元，修正前刑法第33條第5 款
    規定：「罰金：（銀元）1 元以上」，而銀元與新臺幣間之
    折算，依現行法規所定貨幣單位折算新臺幣條例規定，以銀
    元1 元折算新臺幣3 元；修正後刑法第33條第5 款則規定：
    「罰金：新臺幣1,000 元以上，以百元計算之」；經比較修
    正前、後之規定，修正後刑法第33條第5 款所定罰金之最低
    數額，較之修正前提高，自以修正前刑法第33條第5 款規定
    有利於被告。
(三)、刑法施行法第1 條之1 有關罰金之最高數額部分，修正刑法
    係自95年7 月1 日起施行，在此之前，刑法分則編有關罰金
    之貨幣單位係銀元（銀元與新臺幣之折算比例為一比三），
    且依刑法分則編應處罰金者，應適用罰金罰鍰提高標準條例
    第1 條、第5 條規定，就72年6 月26日前修正之刑法條文，
    罰金數額提高2 至10倍，其後修正者則不提高倍數；而修正
    刑法施行後，因刑法第33條第5 款所定罰金之貨幣單位，經
    修正為新臺幣後，刑法分則各罪所定罰金之貨幣單位亦應配
    合修正為新臺幣，為使刑法分則編各罪所定罰金之最高數額
    與刑法修正前趨於一致，乃增訂刑法施行法第1 條之1 ：「
    中華民國94年1 月7 日刑法修正施行後，刑法分則編所定罰
    金之貨幣單位為新臺幣。94年1 月7 日刑法修正時，刑法分
    則編未修正之條文定有罰金者，自94年1 月7日 刑法修正施
    行後，就其所定數額提高為30倍。但72年6 月26日至94年1
    月7 日新增或修正之條文，就其所定數額提高為3 倍」，亦
    即，自95年7 月1 日起，刑法分則編所定罰金之貨幣單位，
    由原來之銀元改為新臺幣，且於94年1 月7日 刑法修正時（
    94年1 月7 日係立法院三讀通過之日期），刑法分則編未修
    正之條文定有罰金者，復未於72年6 月26 日 至94年1 月7
    日修正或新增，自95年7 月1 日起，有關罰金之數額提高為
    30倍。本案被告所犯刑法第339 條第1 項幫助詐欺取財罪，
    有罰金刑之處罰，且該條文於94年1 月7日 刑法修正時皆未
    經修正，亦未於72年6 月20日至94年1 月7 日間修正過，依
    增訂刑法施行法第1 條之1 之規定，其罰金以新臺幣為單位
    ，數額應提高30倍。此與修正前之罰金以銀元為單位，適用
    罰金罰鍰提高標準條例第1 條規定，應提高10倍，再經折算
    為新臺幣（銀元與新臺幣之折算比例為一比三），換算結果
    ，亦為30倍。從而，刑法分則編各罪所定罰金刑之最高數額
    ，於上開規定修正後並無不同，對被告而言，並無不利。
(四)、刑法第41條有關易科罰金之規定，行為時即修正前刑法第41
    條第1 項前段規定：「犯最重本刑為5 年以下有期徒刑以下
    之刑之罪，而受6 個月以下有期徒刑或拘役之宣告，因身體
    、教育、職業、家庭之關係或其他正當事由，執行顯有困難
    者，得以1 元以上3 元以下折算1 日，易科罰金」，而被告
    行為時之易科罰金折算標準，依修正前罰金罰鍰提高標準條
    例第2 條前段（現已刪除）規定，就其原定數額提高為100
    倍折算1日，則被告行為時之易科罰金折算標準，應以銀元
    300元折算1日，經折算為新臺幣後，應係以新臺幣900元折
    算為1 日。裁判時即修正後刑法第41條第1 項前段則規定：
    「犯最重本刑為5 年以下有期徒刑以下之刑之罪，而受6 個
    月以下有期徒刑或拘役之宣告者，得以新臺幣1,000 元、2,
    000 元或3,000 元折算1 日，易科罰金」，比較修正前、後
    之易科罰金折算標準，以行為時即修正前之規定，較有利於
    被告。
(五)、修正後刑法第47條第1 項規定「受徒刑之執行完畢，或一部
    之執行而赦免後，5 年以內故意再犯有期徒刑以上之罪者，
    為累犯，加重本刑至二分之一。」，與修正前刑法第47條規
    定「受有期徒刑之執行完畢，或受無期徒刑或有期徒刑一部
    之執行而赦免後，5 年以內再犯有期徒刑以上之罪者，為累
    犯，加重本刑至二分之一。」不同，而依被告之前科紀錄，
    無論依修正前後刑法第47條之規定均構成累犯；因之，經綜
    其全部罪刑之結果而為比較，以舊刑法有利於被告。
    經綜合比較前述各項法律變更之結果後，本件因修正後之規
    定並未對被告更為有利，依據修正後刑法第2 條第1 項前段
    ，應一體適用修正前刑法之規定，合先敘明。
四、按刑法上之幫助犯，係對於犯罪與正犯有共同之認識，而以
    幫助之意思，對於正犯資以助力，而未參與實施犯罪之行為
    者而言（最高法院75年度台上字第1509號、84年度台上字第
    5998號、88年度台上字第1270號判決同此見解）；是以如未
    參與實施犯罪構成要件之行為，且係出於幫助之意思提供助
    力，即屬幫助犯。被告提供上開郵局帳戶存簿、提款卡予他
    人使用，使得收受上開帳戶之詐欺集團向被害人詐騙財物後
    ，得以使用被告上開帳戶為轉帳工具，致被害人提供語音轉
    帳密碼，遭歹徒轉帳至被告帳戶內，而遂行詐欺取財之犯行
    ，則其顯係參與詐欺取財構成要件以外之行為，而對該詐騙
    集團遂行詐欺取財犯行資以助力。是核被告所為，係犯刑法
    第339 條第1 項、修正前刑法第30條第1 項前段詐欺取財罪
    之幫助犯。又被告係幫助犯，衡諸其犯罪情節，爰依修正前
    刑法第30條第2 項規定，按正犯之刑減輕之。然查被告有如
    犯罪事實欄所載之犯罪科刑紀錄，此有臺灣高等法院被告前
    案紀錄表及全國刑案資料查註表各1 份附卷可證，其於徒刑
    執行完畢5 年內，故意再犯有期徒刑以上之本罪，為累犯，
    爰依刑法第47條之規定，加重其刑，並依刑法第71條第1 項
    先加重後減輕之。爰審酌被告將金融帳戶交予他人供犯罪使
    用，紊亂社會正常交易秩序，並使不法之徒藉此輕易於詐騙
    後取得財物，致檢警難以追緝，助長詐騙犯罪風氣，並提高
    社會大眾遭受詐騙損失之風險，且於犯後否認犯行，顯無悔
    意等一切情狀，量處如主文所示之刑，並依修正前刑法第41
    條第1 項前段諭知易科罰金之折算標準。
五、依刑事訴訟法第452 條、第299 條，刑法第2 條第1 項前段
    、第339 條第1 項，修正前刑法第30條、修正前第41條第1
    項前段、修正前第47條第1 項，罰金罰鍰提高標準條例第1
    條前段、修正前同條例第2 條，逕以簡易判決處刑如主文。
中　　華　　民　　國　　96　　年　　4 　　月　　26　　日
                  刑事第十二庭  審判長法  官  徐蘭萍
                                      法  官  林淑婷
                                      法  官  林漢強
上列正本證明與原本無異。
                                      書記官  莊川億
中　　華　　民　　國　　96　　年　　4 　　月　　27　　日
附錄本案論罪科刑法條全文：
中華民國刑法第339條
（普通詐欺罪）
意圖為自己或第三人不法之所有，以詐術使人將本人或第三人之
物交付者，處5年以下有期徒刑、拘役或科或併科1千元以下罰金
。
以前項方法得財產上不法之利益或使第三人得之者，亦同。
前二項之未遂犯罰之。
